【裁判字號】    98,易,482
【裁判日期】    980917
【裁判案由】    恐嚇等
【裁判全文】
臺灣桃園地方法院刑事判決               98年度易字第482號
公  訴  人  臺灣桃園地方法院檢察署檢察官
被      告  辛○○
上列被告因重利案件，經檢察官提起公訴（97年度偵字第6724、
12646 號），本院判決如下︰
    主  文
辛○○無罪。
    理  由
一、公訴意旨略以：被告辛○○與乙○○（乙○○所涉重利罪部
    分業經本院97年度審易字第1872號判決判處有期徒刑4 月確
    定）、黃大軒、蕭安翔、詹建毅、宋浩偉、某真實姓名年籍
    不詳綽號「阿源」之成年男子（後5 人經檢察官另案偵辦）
    共同基於以借貸金錢而謀取與原本顯不相當重利之犯意聯絡
    ，自民國91年間起由「阿源」提供新臺幣（下同）300 萬元
    與乙○○經營地下錢莊，乙○○再僱請黃大軒、蕭安翔、詹
    建毅、宋浩偉等人，以「計程車朋友你有資金的困擾嗎？你
    還在借小額貸款嗎？日日會幫你解決資金的困擾！本公司採
    取17.20 連本帶利清償，讓你輕鬆繳款、無壓力。詳情請來
    電洽詢0000000000」等廣告，邀集不特定人前來借貸金錢。
    適有附表所示急迫、輕率、無經驗之卯○○、甲○○、子○
    、壬○○、午○○、戊○○、癸○○、丁○○、己○○、丙○○、丑○○、寅○○、巳○○、辰○○、庚○○等人因急
    需週轉，需錢孔急，遂經由廣告所留之上開電話號碼與乙○○等人取得聯繫後，乙○○等人遂於附表所示時間，將附表
    所示之金額貸與附表所示之卯○○等人，並預扣如附表所示
    之金額後，乙○○、黃大軒、蕭安翔、被告辛○○等人再前
    往向卯○○等人收取如附表所示之利息及本金，以此方式取
    得與原本顯不相當之重利。嗣於97年2 月27日14時55分許，
    為警持搜索票前往桃園縣平鎮市○○路50號搜索，並扣得非
    屬槍砲彈藥刀械管制條例之開山刀1 把、借款人信封袋（內
    裝有借款人身分證、健保卡及本票等）29封、羅晨恩護照1
    本、借款人空信封袋（記載借款人姓名、日期及金額等資料
    ）葉瑀之身分證、本票、讓渡書、借款人資料、空白讓渡書
    、借款人姓名電話記事簿、廣告貼紙、廣告面紙、廣告用打
    火機等物，始查知上情。因認被告辛○○涉犯刑法第344 條
    之重利罪嫌。
二、按犯罪事實應依證據認定之，無證據不得認定犯罪事實，不
    能證明被告犯罪者，應諭知無罪之判決，刑事訴訟法第154
    條第2 項、第301 條第1 項分別定有明文。又犯罪事實之認
    定，應憑證據，如未能發現相當證據，或證據不足以證明，
    自不能以推測或擬制之方法，作為裁判基礎，最高法院40年
    台上字第86號判例著有明文；且認定犯罪事實所憑之證據，
    雖不以直接證據為限，間接證據亦包括在內，然而無論直接
    證據或間接證據，其為訴訟上之證明，須於通常一般之人均
    不致有所懷疑，而得確信其為真實之程度者，始得據為有罪
    之認定，倘其證明尚未達到此一程度，而有合理之懷疑存在
    而無從使事實審法院得有罪之確信時，即應由法院為諭知被
    告無罪之判決，最高法院76年台上字第4986號判例亦著有明
    文。再檢察官對於起訴之犯罪事實，仍應負提出證據及說服
    之實質舉證責任，倘其所提出之證據，不足為被告有罪之積
    極證明，或其指出證明之方法，無從說服法院以形成被告有
    罪之心證，基於無罪推定之原則，自應為被告無罪判決之諭
    知，有最高法院92年度台上字第128 號判例可參。
三、證據能力方面：
（一）按被告以外之人於審判外之陳述，雖不符前4 條之規定，
      而經當事人於審判程序同意作為證據，法院審酌該言詞陳
      述或書面陳述作成時之情況，認為適當者，亦得為證據；
      當事人、代理人或辯護人於法院調查證據時，知有第159
      條第1 項不得為證據之情形，而未於言詞辯論終結前聲明
      異議者，視為有前項之同意，刑事訴訟法第159 條之5 就
      此定有明文。而本案所引用之供述證據，經本院依法踐行
      調查證據程序，公訴人、被告均不爭執各該供述證據之證
      據能力，且迄本院言詞辯論終結前未就供述證據之證據能
      力聲明異議，又查無依法應排除其證據能力之情形，是後
      述所引用供述證據之證據能力均無疑義，依法自有證據能
      力，均得作為本案證據，先予敘明。
（二）卷附之廣告影本2 紙、還款明細1 份、筆記本2 本影本（
      （見97年度偵字第6724號卷一第17頁、第114 至157 頁）
      ；被害人卯○○之本票2 紙、信封袋3 只影本（見97年度
      偵字第6724號卷一第77頁、第97頁）；被害人甲○○之贓
      物認領保管單、健保卡、本票1 紙及信封袋影本（見97年
      度偵字第6724號卷一第215 至216 頁）；被害人子○之本
      票1 紙及身分證影本、贓物認領保管單（見97年度偵字第
      6724號卷一第66頁反面、第225 頁）；被害人壬○○之身
      分證、本票1 紙及信封袋1 只影本、贓物認領保管單（見
      97年度偵字第6724號卷一第234 至235 頁）；被害人午○○之駕照、本票2 紙及信封袋1 只影本、涂維仁之身分證
      影本、贓物認領保管單（見97年度偵字第6724號卷一第
      241 至242 頁）；被害人丁○○身分證影本（見97年度偵
      字第6724號卷二第411 頁）；被害人戊○○之信封袋1 只
      、身分證影本（見97年度偵字第6724號卷二第437 頁）；
      被害人庚○○之健保卡、本票2 紙及信封袋影本、贓物認
      領保管單（見97年度偵字第6724號卷一第64頁、卷二第
      560 頁）；查獲現場照片（見97年度偵字第6724號卷一第
      172 至180 頁），均與本案具有自然關聯性，復屬書證、
      物證性質，且查無事證足認有違背法定程式或經偽造、變
      造所取得之情事，況公訴人及被告對此部分之證據能力亦
      不爭執，是堪認均有證據能力。
（三）扣案之開山刀1 把、借款人空信封袋29只、借款人信封袋
      （內裝借款人身分證、本票、健保卡等）29只、羅晨恩護
      照1 本、葉瑀身分證、張宗楠讓渡書正本1 紙、張宗楠之
      本票1 張及印章1 枚、張宗楠土地建物謄本4 張、蔡志承
      讓渡書1 張、借款資料3 張、空白信封袋1 疊、空白讓渡
      書4 張、借款人姓名電話記事本2 本、廣告貼紙1 疊、廣
      告面紙1 箱、廣告打火機4 只、借款名片1 盒，並非供述
      證據，無傳聞法則之適用，然與本案具有關聯性，且上開
      物證經司法警察合法取得，又公訴人及被告對此部分之證
      據能力亦不爭執，自具有證據能力。
四、公訴人認被告涉有上揭犯行，無非係以同案被告乙○○於警
    詢、檢察官訊問時之供述；證人即被害人卯○○、甲○○、
    子○、壬○○、午○○、戊○○、癸○○、丁○○、己○○
    、丙○○、丑○○、寅○○、巳○○、辰○○、庚○○等人
    於警詢或兼於偵查時之指述；扣案之開山刀1 把、借款人信
    封袋（內裝有借款人身分證、健保卡及本票等）29封、羅晨
    恩護照1 本、借款人空信封袋（記載借款人姓名、日期及金
    額等資料）葉瑀之身分證、本票、讓渡書、借款人資料、空
    白讓渡書、借款人姓名電話記事簿、廣告貼紙、廣告面紙、
    廣告用打火機等物為其主要論據。惟被告則堅詞否認有何公
    訴人所指重利之犯行，並辯稱：本件之被害人並非伊放款的
    對象，且伊並未與乙○○一起從事收放款之業務，伊跟乙○○出去只是去吃飯，並不知道乙○○是在放款或收款等語。
五、查上揭公訴意旨所指關於同案被告乙○○所犯重利罪嫌部分
    ，業據同案被告乙○○於本院審理時坦承不諱，核與證人即
    被害人卯○○、甲○○、子○、壬○○、午○○、戊○○、
    癸○○、丁○○、己○○、丙○○、丑○○、寅○○、巳○○、辰○○、庚○○等人於警詢或兼於偵查時均明確指述向
    同案被告乙○○借款而遭索取顯不相當之重利等情相符，復
    有於同案被告乙○○位於桃園縣平鎮市○○路50號住處所查
    獲扣案之開山刀1 把、借款人信封袋（內裝有借款人身分證
    、健保卡及本票等）29封、羅晨恩護照1 本、借款人空信封
    袋（記載借款人姓名、日期及金額等資料）葉瑀之身分證、
    本票、讓渡書、借款人資料、空白讓渡書、借款人姓名電話
    記事簿、廣告貼紙、廣告面紙、廣告用打火機等物為憑，且
    同案被告乙○○亦因上開犯行而經本院97年度審易字第1872
    號判決判處有期徒刑4 月確定在案，有上開判決書在卷可查
    （見本院97年度審易字第1872號卷第102 至106 頁），是同
    案被告乙○○上開重利犯行，已堪認定。惟本件被告辛○○
    是否有公訴人所指與同案被告乙○○共犯本件重利犯行，所
    應審究者厥為：被告辛○○就同案被告乙○○所犯上開重利
    罪部分，是否具有犯意之聯絡及行為之分擔。經查：
（一）同案被告乙○○於警詢時就被告辛○○所涉情節部分雖供
      述：「（問：你從何時起經營地下錢莊？成員有何人？）
      從91年起。黃大軒、蕭安翔、詹建毅、宋浩偉、辛○○及
      綽號大軍的男子。」、「辛○○跟我是朋友，我沒有車子
      他才來載我外出放收款。」等語（見97年度偵字第6724號
      卷一第8 至16頁），而足認被告辛○○曾搭載乙○○外出
      放收款之事實，惟同案被告乙○○於警詢、檢察官訊問時
      另明確供述：辛○○跟伊是朋友，伊沒有車子才來載伊外
      出放收款，辛○○並沒有向伊收取報酬，也沒有跟伊一起
      做借放款的事等語，則被告辛○○搭載同案被告乙○○外
      出之時是否即已知悉乙○○係為向他人收放款及是否有與
      乙○○達成犯意之聯絡、或從中獲取報酬等情尚非無疑。
      況證人即同案被告乙○○於本院審理時亦明確結證述：被
      告是從97年初才有從事收放款之業務，且本件伊借放款給
      這些被害人時，被告都沒有和伊一起前往等語（見本院98
      年6 月26日審判筆錄第4 至13頁），足見被告辛○○自無
      參與本件之犯行，故而尚難遽以證人乙○○上開於警詢、
      檢察官訊問時之供述，即採為對被告不利之認定。
（二）另證人即被害人卯○○、甲○○、子○、壬○○、午○○
      、戊○○、癸○○、丁○○、己○○、丙○○、丑○○、
      寅○○、巳○○、辰○○、庚○○等人於警詢或兼於偵查
      時雖均明確指述向乙○○借款而遭索取顯不相當之重利等
      情，惟觀之上開證人之證述均無提及被告辛○○係與乙○○一同前往收放款，或曾見過被告辛○○向其等收放款等
      情，自亦難逕認被告辛○○確有參與本件同案被告乙○○
      所犯重利之犯行。
（三）至於扣案之開山刀1 把、借款人信封袋（內裝有借款人身
      分證、健保卡及本票等）29封、羅晨恩護照1 本、借款人
      空信封袋（記載借款人姓名、日期及金額等資料）葉瑀之
      身分證、本票、讓渡書、借款人資料、空白讓渡書、借款
      人姓名電話記事簿、廣告貼紙、廣告面紙、廣告用打火機
      等物，均係在乙○○位於桃園縣平鎮市○○路50號之住處
      所查獲，有搜索扣押筆錄、扣押物品目錄表在卷可稽（見
      97年度偵字第6724號卷一第55至61頁），且乙○○於警詢
      時亦供認扣案物品為伊所有等語，且公訴人亦未能舉證證
      明此部分扣案證物與被告辛○○有何關連，自亦難遽此採
      為對被告辛○○不利之認定。
（四）又本件於被告辛○○之車上雖另扣得日日會名片9 盒、空
      白借據、本票、行動電話；黃修政計程車營業登記證、汽
      車駕照；林厚庸讓渡書；鄭禮仁本票、借據；陳弘基身分
      證影本、借據、本票；王德發借據、本票、計程車登記證
      、身分證、駕照、行照影本；許萬見借據、本票；向明珠
      身分證影本、本票；林和妹身分證影本；周曾棋本票、借
      據、行照、身分證影本；張文亮借據、本票、駕照、行照
      影本；黃登洲本票；蔡孝昌本票；電擊棒等物，證人乙○○於本院審理時亦證述：上開扣案物為被告辛○○所有，
      借據上所載之借款人是被告的等語（見本院98年6 月26日
      審判筆錄第8 、11頁），然上開證物並未經公訴人列為本
      件之證據，且公訴人未將黃修政、林厚庸、鄭禮仁、陳弘
      基、王德發、許萬見、向明珠、林和妹、周曾棋、張文亮
      、黃登洲、蔡孝昌等人列為本件之被害人，亦無法舉證證
      明上開黃修政等人係向乙○○或被告辛○○借款而遭索取
      顯不相當之重利等情，自難僅因於被告辛○○車上扣得上
      開物證，即逕以認定被告辛○○與同案被告乙○○共犯本
      件重利之犯行。
六、綜上所述，公訴人提出之證據尚不足以使本院形成被告辛○○確有公訴意旨所指與同案被告乙○○共犯本件重利犯行之
    確切心證。此外，復查無其他積極證據足資證明被告辛○○
    與同案被告乙○○就本件重利犯行有何犯意之聯絡或行為之
    分擔，既不能證明被告辛○○此部分之犯罪，自應依法諭知
    被告無罪之判決。
據上論斷，應依刑事訴訟法第284 條之1 、第301 條第1 項，判
決如主文。
本案經檢察官顏世翠到庭執行職務。
中    華    民    國    98    年    9     月    17    日
                    刑事第十二庭  法  官  羅  國  鴻
以上正本證明與原本無異。
如不服本判決，應於判決送達後10日內向本院提出上訴狀（應附
繕本），其未敘述上訴理由者，應於上訴期間屆滿後20日內補提
理由書狀於本院，上訴於臺灣高等法院。
                                  書記官  戴  育  萍
中    華    民    國    98    年    9     月    17    日
【附表】
 ┌──┬───┬────┬────┬────────┬───────┐
 │編號│被害人│借款時間│借款金額│利息            │放款或收息之人│
 │    │      │        │        │                │              │
 ├──┼───┼────┼────┼────────┼───────┤
 │1   │卯○○│96年5 月│2萬元   │預扣3000元      │乙○○、黃大軒│
 │    │      │12日    │        │（月息45分）    │及蕭安翔      │
 ├──┼───┼────┼────┼────────┼───────┤
 │2   │卯○○│96年7 月│1萬元   │月息45分        │乙○○、黃大軒│
 │    │      │20日    │        │                │及蕭安翔      │
 ├──┼───┼────┼────┼────────┼───────┤
 │3   │甲○○│94年間  │1萬元   │預扣2000元      │              │
 │    │      │        │        │（月息30分）    │              │
 ├──┼───┼────┼────┼────────┼───────┤
 │4   │子○  │95年7 月│2萬元   │預扣4000元      │乙○○、蕭安翔│
 │    │      │間      │        │（月息60分）    │              │
 ├──┼───┼────┼────┼────────┼───────┤
 │5   │壬○○│96年12  │20萬元  │年息540 分      │乙○○        │
 │    │      │月24日  │        │                │              │
 ├──┼───┼────┼────┼────────┼───────┤
 │6   │午○○│94年10  │3萬元   │預扣5000元      │阿豪          │
 │    │      │月7 日  │        │（年息540 分）  │              │
 ├──┼───┼────┼────┼────────┼───────┤
 │7   │午○○│95年1 月│3萬元   │預扣5000元      │              │
 │    │      │13日    │        │（年息540 分）  │賴智豪        │
 ├──┼───┼────┼────┼────────┼───────┤
 │8   │戊○○│95年間  │2萬元   │月息30分        │乙○○        │
 ├──┼───┼────┼────┼────────┼───────┤
 │9   │癸○○│95年間  │1萬元   │預扣1000元      │乙○○、蕭安翔│
 │    │      │        │        │（月息30分）    │、黃大軒      │
 ├──┼───┼────┼────┼────────┼───────┤
 │10  │癸○○│95年間  │2萬元   │預扣2000元      │乙○○、蕭安翔│
 │    │      │        │        │（月息30分）    │、黃大軒      │
 ├──┼───┼────┼────┼────────┼───────┤
 │11  │癸○○│96年間  │2萬元   │預扣2000元      │乙○○、蕭安翔│
 │    │      │        │        │（月息30分）    │、黃大軒      │
 ├──┼───┼────┼────┼────────┼───────┤
 │12  │丁○○│96年8 月│2萬元   │預扣3000元      │乙○○        │
 │    │      │間      │        │（月息9000元）  │              │
 ├──┼───┼────┼────┼────────┼───────┤
 │13  │己○○│95年間  │1萬元   │預扣1500元      │蕭安翔        │
 │    │      │        │        │（週息1500元）  │              │
 ├──┼───┼────┼────┼────────┼───────┤
 │    │己○○│95年間  │2萬元   │預扣3000元      │蕭安翔        │
 │14  │      │        │        │（週息3000元）  │              │
 ├──┼───┼────┼────┼────────┼───────┤
 │15  │丙○○│93年間  │3萬元   │預扣6000元      │乙○○、蕭安翔│
 │    │      │        │        │（月息18000 元）│、黃大軒      │
 ├──┼───┼────┼────┼────────┼───────┤
 │16  │丙○○│93年間  │3萬元   │預扣4500元      │乙○○、蕭安翔│
 │    │      │        │        │（月息45 分）   │、黃大軒      │
 ├──┼───┼────┼────┼────────┼───────┤
 │17  │丙○○│94年間  │2萬元   │預扣3000元      │乙○○、蕭安翔│
 │    │      │        │        │（月息45 分）   │、黃大軒      │
 ├──┼───┼────┼────┼────────┼───────┤
 │18  │丙○○│94年間  │4萬元   │預扣4000元      │乙○○、蕭安翔│
 │    │      │        │        │（月息30分）    │、黃大軒      │
 ├──┼───┼────┼────┼────────┼───────┤
 │19  │丙○○│94年間  │5萬元   │預扣10000元     │乙○○、蕭安翔│
 │    │      │        │        │（月息60分）    │、黃大軒      │
 ├──┼───┼────┼────┼────────┼───────┤
 │20  │丑○○│95年4 、│3萬元   │預扣4000元      │              │
 │    │      │5 月間  │        │                │              │
 ├──┼───┼────┼────┼────────┼───────┤
 │21  │寅○○│94年間  │5萬元   │預扣5000元      │乙○○、黃大軒│
 ├──┼───┼────┼────┼────────┼───────┤
 │22  │巳○○│96年上半│2萬元   │預扣2500元      │              │
 │    │      │年      │        │（月息7500元）  │              │
 ├──┼───┼────┼────┼────────┼───────┤
 │23  │辰○○│95年上半│2萬元   │預扣4000元      │              │
 │    │      │年      │        │（月息4000元）  │              │
 ├──┼───┼────┼────┼────────┼───────┤
 │24  │庚○○│96年8 月│5萬元   │月息30分        │綽號「小龍」  │
 │    │      │30日    │        │                │              │
 ├──┼───┼────┼────┼────────┼───────┤
 │25  │庚○○│96年9 月│2萬元   │月息30分        │綽號「小龍」  │
 │    │      │13日    │        │                │              │
 └──┴───┴────┴────┴────────┴───────┘


司法院資訊處製作；財團法人民間司法改革基金會備份。
